【裁判字號】    99,易,2383
【裁判日期】    991231
【裁判案由】    傷害
【裁判全文】
臺灣高雄地方法院刑事判決              99年度易字第2383號
公  訴  人  臺灣高雄地方法院檢察署檢察官
被      告  鄧世傑
上列被告因傷害案件，經檢察官聲請以簡易判決處刑（99年度偵
字第23698 號），本院認不應以簡易判決處刑，改依通常程序審
理，判決如下：
    主  文
鄧世傑無罪。
    理  由
一、聲請簡易判決處刑意旨略以：被告鄧世傑於民國99年3 月8
    日下午1 時許，前往高雄縣大寮鄉（現改制為高雄市大寮區
    ○○○路260 巷16號其岳母即告訴人陳黃依玲之住處，欲將
    停放在上址，登記在其名下之車牌號碼9666-MF 號自用小客
    車僱工以拖吊車拖走，因而與告訴人發生爭執，告訴人並拿
    出木棒1 支阻止被告，詎被告竟基於傷害之未必故意，猛力
    搶奪該木棒並將告訴人推倒在地，造成告訴人受有左足踝開
    放性傷口2 公分、兩膝、右手及左肘擦傷之傷害，因認被告
    涉犯刑法第277 條第1 項之傷害罪嫌。
二、按被告未經審判證明有罪確定前，推定其為無罪；犯罪事實
    ，應依證據認定之，無證據不得認定犯罪事實。又不能證明
    被告犯罪者，應諭知無罪之判決，刑事訴訟法第154 條、第
    301 條第1 項分別定有明文。次按，認定犯罪事實所憑之證
    據，雖不以直接證據為限，間接證據亦包括在內，然而無論
    直接證據或間接證據，其為訴訟上之證明，須於通常一般人
    均不致有所懷疑，而得確信其為真實之程度者，始得據為有
    罪之認定，倘其證明尚未達到此一程度，而有合理之懷疑存
    在時，即難遽採為不利被告之認定，最高法院著有76年臺上
    字第4986號判例可資參照。又依刑事訴訟法第161 條第1 項
    規定，檢察官就被告犯罪事實，應負舉證責任，並指出證明
    之方法。因此，檢察官對於起訴之犯罪事實，應負提出證據
    及說服之實質舉證責任。倘其所提出之證據，不足為被告有
    罪之積極證明，或其指出證明之方法，無從說服法院以形成
    被告有罪之心證，基於無罪推定之原則，自應為被告無罪判
    決之諭知，最高法院亦著有92年臺上字第128 號判例可參。
三、對於證據能力之判斷
（一）按被告以外之人於審判外之言詞或書面陳述，除法律有規
      定者外，不得作為證據，刑事訴訟法第159 條第1 項定有
      明文。又被告以外之人於審判外之陳述，雖不符前4 條之
      規定，而經當事人於審判程序同意作為證據，法院審酌該
      言詞陳述或書面陳述作成時之情況，認為適當者，亦得為
      證據。當事人、代理人或辯護人於法院調查證據時，知有
      第159 條第1 項不得為證據之情形，而未於言詞辯論終結
      前聲明異議者，視為有前項之同意，刑事訴訟法第159 條
      之5 亦定有明文。本件告訴人於警詢中之陳述，為被告以
      外之人於審判外之言詞陳述，卷附瑞生醫院診斷證明書、
      高雄市立民生醫院診斷證明書，則係被告以外之人於審判
      外之書面陳述，而檢察官及被告就上開言詞及書面陳述，
      未於本院審理過程中聲明異議，本院並審酌前開言詞及書
      面陳述作成時之情況均屬正常，所取得過程並無瑕疵，且
      與本案相關之待證事實具有關連性，認適當作為證據，依
      前開刑事訴訟法第159 條之5 之規定，認上開陳述均具有
      證據能力。
（二）次按，被告以外之人於偵查中向檢察官所為之陳述，除顯
      有不可信之情況者外，得為證據，刑事訴訟法第159 條之
      1 第2 項定有明文。本件告訴人於檢察官偵查中所為之證
      述內容，業經其具結擔保其證詞之真實性，而依本案卷證
      資料所示，上開證據之取得過程並無瑕疵，未發現有何顯
      有不可信之情況，且與本案相關之待證事實具有關連性，
      依前揭刑事訴訟法第159 條之1 第2 項之規定，自應具有
      證據能力。
四、檢察官認被告涉犯前開罪嫌，無非係以被告之供述、告訴人
    之證述、告訴人於瑞生醫院就診之診斷證明書為依據。訊據
    被告固不否認有於前開時、地，因欲將其名下之前揭自用小
    客車拖吊離開，而與告訴人發生肢體衝突，過程中告訴人曾
    跌倒在地，並受有前揭傷害等事實，然堅決否認有何傷害犯
    行，辯稱：案發當時，伊去告訴人住處要將伊車號9666-MF
    號的自用小客車開走，但因為告訴人在車上裝暗鎖，導致伊
    無法開啟，所以伊就請拖吊車要將該車拖走，告訴人見狀，
    乃向拖吊車司機表示車子停在其住處，不同意其拖吊車子，
    拖吊車司機就離去該處。嗣因與告訴人發生爭執，告訴人就
    從其住家拿出裝潢用的木條打伊，後來該木條斷掉，告訴人
    又進入屋內拿球棒出來打伊，伊為了不讓告訴人繼續打伊，
    就與告訴人爭搶球棒，因而與告訴人發生拉扯，過程中可能
    伊的力量比較大，所以告訴人就跌倒了。而伊搶下球棒之後
    ，想說車子既然開不走，也不想讓告訴人使用該車，就用搶
    來的球棒將上開自用小客車車窗玻璃打破，告訴人見狀，為
    了要阻止伊，就過來拉扯伊，過程中又發生跌倒的情形，並
    遭碎裂的車窗玻璃割傷腳後跟，之後伊因為氣憤，又有用盆
    栽砸車。整個過程中，伊只是想要將車取走，並沒有要使告
    訴人受傷之意思等語。經查：
（一）被告與告訴人原係女婿與岳母關係（現被告已與告訴人女
      兒離婚），於99年3 月8 日下午1 時許，被告至告訴人前
      揭住處，欲將登記在其名下之車牌號碼9666-MF 號自用小
      客車拖吊離開，然為告訴人拒絕，被告與告訴人因此發生
      肢體衝突，而告訴人於該衝突過程中，曾跌倒在地，並受
      有左足踝撕裂傷（開放性傷口2 ×0.5 公分）、兩膝（4
      ×3 公分、4 ×4 公分）、右手腕（1 ×1 公分）及左肘
      （2 ×0.5 公分）挫擦傷之傷害等事實，業據告訴人於警
      詢（見偵卷第6 至9 頁）、偵訊（見偵卷第34、35頁）、
      本院審理中（見本院3 卷第15至18頁）證述明確，並有告
      訴人至瑞生醫院就診之診斷證明書在卷可稽（見偵卷第10
      、11頁），復為被告所不否認（見偵卷第3 至5 頁、第35
      頁、本院2 卷第12、13頁、本院3 卷第13頁），自堪予以
      認定。
（二）關於告訴人何以受有前揭傷害乙節，告訴人於警詢中係證
      稱：案發當時，被告係先以徒手推伊身體致伊跌倒2 次，
      再持伊原本置於家中之球棒推伊身體，又以伊家中之盆栽
      砸向伊身體，導致伊受有前開傷害云云（見偵卷第7 頁）
      ，而於偵訊及本院審理中證稱：案發當時，被告要請拖吊
      車將上開自用小客車拖走，伊見狀就跟拖吊車司機講說沒
      有他的事，要拖吊車司機先離開。嗣被告就進到伊家中的
      車庫，表示上開自用小客車係登記在其名下，其要砸車，
      而伊當時不認為被告會真的去砸車，所以就跟被告說可以
      ，沒想到被告就拿伊家中的盆栽，以盆栽上的樹木甩伊，
      甩到伊手肘的部位，導致伊手部受傷。嗣被告持前開盆栽
      丟車窗，伊見狀上前去阻止被告，卻遭被告將伊推倒，但
      伊並未因此受有傷害。嗣被告拿了另1 個盆栽砸車後，見
      車庫內有1 支球棒，就持該球棒去砸車，伊見狀遂上前去
      搶該支球棒，然又遭被告推倒在地，膝蓋因此受傷，且因
      當時地上有玻璃，導致伊遭玻璃割傷腳踝云云（見偵卷第
      34頁、本院卷第16頁）。觀諸告訴人前開證述內容，有關
      被告如何以告訴人住處盆栽而使告訴人受傷部分，告訴人
      於警詢中表示係被告持盆栽砸向其所致，嗣於偵訊及本院
      審理中則謂係遭盆栽上之樹木揮及而受傷，先後所言存有
      歧異。本院審酌瑞生醫院前開診斷證明書所載內容，告訴
      人所受傷害均係面積非大之傷勢，而告訴人若係直接遭被
      告持盆栽砸中身體以致受傷，衡情其身體受傷面積應較為
      廣大，方符常理，是認關於此節之陳述，當以告訴人於偵
      訊及本院審理中之證詞較為可信。準此，依告訴人前揭偵
      訊及本院審理中之證述內容，被告持告訴人家中盆栽之目
      的，既係在砸損上開自用小客車，則其於此過程中以該盆
      栽上之樹木揮及告訴人手部，造成告訴人受有右手腕（1
      ×1 公分）及左肘（2 ×0.5 公分）之挫擦傷，是否係基
      於故意傷害之主觀犯意而為？或僅係於拿取、丟擲盆栽過
      程中，無意間使告訴人受傷？即甚有所疑。再佐以告訴人
      於本院審理中證述：伊不知道被告是不是故意要傷害伊的
      等語（見本院卷第17頁），益徵難以遽認被告係基於故意
      傷害之犯意，持告訴人家中盆栽傷害告訴人，致告訴人受
      有前開右手及左肘之挫擦傷。
（三）關於告訴人所受前揭左足踝撕裂傷、兩膝挫擦傷部分，依
      據告訴人上開證詞，係於其與被告爭搶告訴人家中球棒過
      程中倒地所造成，然有關被告與告訴人何以會爭搶該球棒
      之緣由，告訴人與被告所言則有歧異。而被告辯稱其於前
      開時、地，有遭告訴人持球棒攻擊乙情，業經被告提出其
      於99年3 月22日至高雄市立民生醫院就診之診斷證明書為
      佐（見偵卷第12頁，被告當時經醫師診斷發現之傷勢為左
      、右前臂擦傷及右手肘紅腫）。雖被告至高雄市立民生醫
      院就診之時間，距離案發之日已相差10數日，惟被告就此
      於本院審理中陳稱：伊一開始並沒有要對告訴人提告的意
      思，是收到告訴人告伊傷害的通知後，才去醫院驗傷，驗
      傷時傷勢還存在等語（見本院3 卷第18頁），而此與被告
      係於99年3 月22日，方因本案至高雄縣政府警察局（現改
      制為高雄市政府警察局）林園分局大寮分駐所製作警詢筆
      錄乙節相符（見偵卷第3 頁），是已難遽謂被告所述純屬
      空言。再者，告訴人於本院審理中曾證稱：如果被告不搶
      伊的球棒的話，就不會有這件事等語（見本院3 卷第17頁
      ），而謂被告於案發當天有搶其球棒之舉。準此，關於被
      告與告訴人何以會爭搶系爭球棒之緣由，告訴人所述情節
      即難以採認，蓋相關事發經過若如告訴人所言，被告係直
      接持告訴人住處車庫內之球棒砸車，嗣告訴人即因試圖搶
      下被告手中之上開球棒而遭被告推倒受傷，則被告顯不會
      有所謂搶告訴人球棒之舉動，反係於被告所辯情節，係被
      告先遭告訴人持球棒攻擊，被告為避免繼續遭告訴人攻擊
      ，方會有告訴人所謂之搶球棒舉動。從而，益徵被告所辯
      此節應可採信。
（四）檢察官聲請簡易判決處刑意旨，雖認被告係於告訴人持球
      棒阻止被告將前開自用小客車拖走過程中，基於傷害之未
      必故意，猛力搶奪該球棒而將告訴人推倒在地，致告訴人
      受有傷害。然依告訴人前開所言及瑞生醫院前開診斷證明
      書之記載，告訴人身體因跌倒所受之傷害，係在左足踝、
      兩膝等雙腳關節部位（至告訴人右手腕、左肘之傷勢，並
      非跌倒時所造成，業如前述），其他身體部位則未見有受
      傷情形，而按諸常理，被告若有猛力推倒告訴人之情，告
      訴人身體與地面接觸而受傷之部位，當應較為廣泛，而不
      會僅造成雙腳關節部位受傷，反係於告訴人與被告相互拉
      扯之狀況下，因被告氣力較告訴人為大，致告訴人失去平
      衡後跌倒在地，方較有可能僅產生上開雙腳關節部位受傷
      之情狀，是已難遽認被告有聲請意旨所稱之猛力推倒告訴
      人之舉，且足證被告於此過程中，並無傷害告訴人之直接
      故意，先予敘明。另按，刑法上所謂之不確定故意（間接
      故意），係指行為人對於構成犯罪之事實，預見其發生而
      其發生並不違背其本意者而言，刑法第13條第2 項定有明
      文。而觀諸本案情形，被告既係為避免遭告訴人繼續持球
      棒攻擊方有爭搶上開球棒之行為，且期間並無故意出力推
      倒告訴人之舉動，則於此單純避免自己持續遭他人攻擊之
      爭搶球棒過程中，告訴人上開跌倒受傷之結果，是否僅係
      被告無意間所造成？期間被告是否會產生告訴人可能因失
      去平衡而跌倒受傷之預見？實甚有所疑，更遑論告訴人跌
      倒受傷乙事之發生，得以確認係不違背被告之本意，自難
      遽為不利於被告之認定。又所謂正當防衛者，係指出於防
      衛自己或他人權利之故意反擊行為，與按其情節，應注意
      並能注意而不注意之過失行為，迥然有別，二者無法併存
      （最高法院84年度台上字第1660號判決意旨參照）。本案
      既已難論認被告係以故意之反擊行為而使告訴人跌倒受傷
      ，自無需判認被告上開行為是否係屬正當防衛之不罰行為
      ，附此敘明。另依被告前開所辯，告訴人所受左足踝撕裂
      傷之傷害，係被告將前揭球棒搶下後，於破壞上開自用小
      客車車窗玻璃過程中，告訴人為阻止被告行為，上前拉扯
      被告過程中發生跌倒情形所致。而依被告此一辯述內容，
      並未顯示其有何故意傷害告訴人之情，再佐以告訴人於本
      院審理中證述：伊不知道被告於案發當日，是不是故意造
      成伊受傷的等語（見本院3 卷第17頁），是亦難以被告此
      部分辯述內容，為何不利於被告之認定。
五、綜上，檢察官認被告涉嫌前揭犯行所憑之證據，尚未達於通
    常一般之人均不致有所懷疑，而得確信其為真實之程度，依
    刑事訴訟制度「倘有懷疑，即從被告之利益為解釋」、「被
    告應被推定為無罪」之原則，即難據以為被告不利之認定。
    此外，復查無其他積極之證據，足資認定被告確有被訴之傷
    害犯行（本院審理過程中，雖曾依據被告及告訴人陳述，傳
    訊告訴人鄰居柳蓉蓁、邱鳳良到庭作證，然渠2 人均表示未
    目擊告訴人如何受傷，見本院3 卷第30至33頁），自屬不能
    證明被告犯罪，依首開說明，應為被告無罪之諭知。至被告
    於前開時、地，是否有「過失」傷害犯行，因此與起訴事實
    間，其社會基本事實並非同一，不在本件起訴範圍，本院自
    不得加以審酌，附此敘明。
據上論斷，應依刑事訴訟法第452 條、第301 條第1 項，判決如
主文。
本案經檢察官鄧藤墩到庭執行職務。
中    華    民    國    99    年    12    月    31    日
                  刑事第十七庭  法  官  陳君杰
以上正本證明與原本無異。
如不服本判決應於收受送達後10日內向本院提出上訴書狀，並應
敘述具體理由；如未敘述上訴理由者，應於上訴期間屆滿後20日
內向本院補提理由書（均須按他造當事人之人數附繕本）「切勿
逕送上級法院」。
中    華    民    國    99    年    12    月    31    日
                                書記官  紀龍年

司法院資訊處製作；財團法人民間司法改革基金會備份。
